【裁判字號】    88,訴,427
【裁判日期】    890127
【裁判案由】    拆屋還地
【裁判全文】
臺灣屏東地方法院民事判決  八十八年訴字第四二七號
    原      告  乙○○
    訴訟代理人  甲○○
                丁○○
    被      告  丙○○
    訴訟代理人  楊水柱律師
右當事人間請求拆屋還地事件，本院判決如左：
    主      文
原告之訴駁回。
訴訟費用由原告負擔。
    事      實
甲、原告方面：原告未於最後言詞辯論期日到場，據其前到場所為之聲明及陳述略謂
    ：
  一、聲明：被告應將坐落屏東縣枋寮鄉○○段九八四地號土地上如附圖所示Ａ部分
      面積○‧○○一八○一公頃之鋼架鐵棚拆除，將土地交還原告。
  二、陳述：坐落屏東縣枋寮鄉○○段九八四地號土地（下稱系爭土地）係原告所有
      ，而其上無正當使用土地權源之如附圖所示Ａ部分面積○‧○○一八○一公頃
      之鋼架鐵棚係屬被告所有，故被告有之上述地上物顯係無權占有，爰依民法第
      七百六十七條規定請求被告拆除地上物並返還土地。
  三、對被告抗辯之陳述：
    (一)被告提出之買賣契約書，內容並未明確記載出賣土地自何處起算為出賣範圍，
      且契約當事人於立約後有無再變更內容或另外約定，因雙方當事人均已去世，
      現兩造並不明，故被告之主張顯為推測，毫無事實依據。
    (二)被告主張系爭土地未依契約所指之寬度分割，乃係因該地為道路預定地之故，
      並非原因，按除耕地不得分割外，任何土地均得分割為共有，被告於六十八年
      八月間既只登記北勢寮小段八三七之十地號土地而未登記系爭土地，顯然並無
      承買。
    (三)被告占用情形呈不規則形狀，顯係無權占用所致。
    (四)被告提出之買賣契約書係六十四年四月八日所訂立，至今其請求權已逾十五年
      時效，故自屬無權占有。
  四、證據：提出地籍圖、土地登記謄本、使用現況圖各一件及照片一幀為證。
乙、被告方面：
  一、聲明：原告之訴駁回。
  二、陳述：
    (一)與系爭土地南側相接之同段九八五之一地號土地為被告所有，九八五之一地號
      土地係於民國八十五年三月九日分割自被告所有之同段九八五地號土地，九八
      五地號即重測前屏東縣枋寮鄉○○段北勢寮小段八三七之十地號，而九八五地
      號土地之南側為屏東縣枋寮鄉○○段一○○一地號土地，而一○○一地號土地
      即重測前之屏東縣枋寮鄉○○段北勢寮小段八三六之七九地號土地，又八三六
      之七九地號土地係合併自重測前之屏東縣枋寮鄉○○段北勢寮小段八三七之八
      地號土地，而八三七之八地號土地係於五十九年四月八日分割自同段八三七地
      號土地，先此敘明。
    (二)系爭土地及重測前之屏東縣枋寮鄉○○段北勢寮小段八三七之八、八三七之十
      地號土地，原均為訴外人即原告之夫吳明宗所有。訴外人即被告之父施萬財先
      於五十九年二月間向吳明宗購買重測前之屏東縣枋寮段北勢小段八三七之八地
      號土地，並已辦妥所有權移轉登記，復於六十四年四月八日向吳明宗購買八三
      七之八地號土地以北寬三四‧三台尺之土地，惟迄未辦理所有權移轉登記。上
      開土地買賣契約標的記載為：「乙方（即吳明宗）之所有土地座落屏東縣枋寮
      鄉○○段北勢寮小段捌參柒地號之內一部分（壹弄是參拾肆台尺參寸，深自省
      公路邊起至到他境介為止，近在甲方（即施萬財）之地邊）出賣甲方事實無訛
      」，雖未直接載明三四‧三台尺寬土地自何邊界起算，惟起算點應自現屏東縣
      枋寮鄉○○段一○○一地號土地之北邊異線向北起算，包括八三七之十及系爭
      土地如附圖所示Ｃ部面積○‧○○二二二○公頃土地。蓋訂約時八三七之地號
      土地早屬施萬財所有，當不可能再次購買該部分土地，且因八三七地號土地尚
      未分割，故於六十五年九月出賣人分割出八三七之十地號後，於六十八年八月
      二十日才移轉登記給被告，至於未如契約所指之寬度為分割，乃係因系爭土地
      為道路預定地之故。
    (三)原告既已自認前開買賣契約書為真正，而依鈞院囑託地政機關按契約書所載以
      一○○一地號土地之北邊界線為基準向北平移三四‧三台尺，如附圖所示，其
      範圍已含系爭土地之部分土地，且被告所使用之Ａ部分面積○‧○○一八○一
      公頃土地面積尚小於Ｃ部分，故被告並未逾越上開買契約所指之範圍。
    (四)被告占有系爭土地為附圖所示Ａ部分面積○‧○○一八○一公頃土地係基於兩
      造之被繼承人所訂之買賣契約而來，被告之父已付清價金，原告之夫亦因此將
      土地交給被告占有使用，是被告之占有系爭土地即非無權占有，原告之訴顯無
      理由。
  三、證據：提出屏東縣枋寮鄉○○段北勢小段八三七之十、八三七、八三六之七九
      、八三七之八地號土地之土地登記簿謄本，屏東縣枋寮鄉○○段九八五、九八
      五之一、一○○一地號土地之土地登記謄本，及買賣契約書各一件為證。
    理      由
一、程序方面：原告受合法通知，未於言詞辯論期日到場，核無民事訴訟法第三百八
    十六條各款所列情形，茲依被告之聲請，由其一造辯論而為判決。
二、原告主張坐落屏東縣枋寮鄉○○段九八四地號土地（下稱系爭土地）係其所有之
    事實，業據其提出土地登記謄本一件為證，且為被告所不爭執，堪認為真實。又
    系爭土地上確蓋有如附圖所示Ａ部分面積○‧○○一八○一公頃之鋼架鐵棚，亦
    經本院會屏東縣枋寮地政事務所人員至現垤勘測屬實，並製有勘驗筆錄及複丈成
    果圖在卷足稽，並據被告自認在卷，足見附圖所示Ａ部分土地確由被告占有使用
    中。又原告主張被告占有該部分土地並無正當權源，然為被告所否認，並辯稱上
    開土地係被告之父施萬財與原告之夫所購買，其基於買賣契約及繼承關係而占有
    使用即屬有權占有等語，經查：
  (一)依據該買賣契約書關於買賣標的之記載：「乙方（即吳明宗）之所有土地座落屏
    東縣枋寮鄉○○段北勢寮小段捌參柒地號之內一部分（壹弄（共）是參拾肆台尺
    參寸，深自省公路邊起至到他境介（界）為止，近在甲方（即施萬財）之地邊）
    出賣甲方事實無訛」，是該件買賣契約之標的為屏東縣枋寮鄉○○段北勢寮小段
    八三七地號內寬三四‧三台尺之土地，此為兩造所不爭執。
  (二)又買賣契約書並未載明寬三四‧三台尺之土地自何處起算，被告辯稱應自屏東縣
    枋寮鄉○○段一○○一地號土地之北邊異線向北起算，因訂約時八三七之地號土
    地早屬施萬財所有，當不可能再次購買自有之土地，且因八三七地號土地尚未分
    割出八三七之十地號土地，故於六十五年九月出賣人吳明宗分割出八三七之十地
    號後，於六十八年八月二十日才移轉登記八三七之十地號土地給被告，而系爭土
    地Ｃ部分土地則迄未辦理所有權登記等語，雖為原告所否認，惟查屏東縣枋寮鄉
    枋寮鄉○○○○段八三七地號土地係於五十九年四月七日分割出同段八三七之八
    地號土地，而八三七之八地號土地業於五十九年四月八日由吳明宗移轉登記與施
    萬財，此有被告提出之八三七之八地號土地之土地登記簿謄本一件附卷可稽，是
    八三七之八地號土地於兩造之被繼承人於六十四年四月八日就八三七地號內一部
    土地成立買賣契約時即已屬施萬財所有，施萬財當然不會再就八三七之八地號土
    地與吳明宗成立買賣契約甚明。而八三七之八地號土地後與其東側之八三六之七
    九地號土地合併為八三六之七九地號，重測後整編為屏東縣枋寮鄉○○段一○○
    一地號土地，此亦有被告提出之屏東縣枋寮鄉○○段北勢寮小段八三七之八、八
    三六之七九地號土地及屏東縣枋寮鄉北勢一○○一地號土地之土地登記簿謄本各
    一件附卷可憑。又原八三六之七九地號北與八三六之七八地號土地相接，南與八
    三六之八○號地號土地相鄰，且於重測時八三六之七九號地號土地所有人即訴外
    人施榮木及八三六之七八地號土地所有人即被告，對於上開土地經界之指定並無
    異議，亦經證人即屏東縣枋寮地政事務所測量人員張家賓到庭證述在卷，且有其
    提出之屏東縣枋寮鄉地籍圖重測地籍調查表二紙附卷足憑。是八三六之七九地號
    土地之南北經界線既無更動，而八三六之七九地號土地係八三六之七九地號土地
    合併其西側八三七之八地號筆土地而成，其南北經界線亦無更動，又八三七之八
    地號土地於施萬財與吳明宗就八三七地號土地內寬三四‧三台尺土地成立買賣契
    約時即已屬施萬財所有，以及八三七地號於六十五年九月一日分割出八三七之十
    地號土地，嗣吳明宗於六十八年九月二十日移轉登記與被告所有，而八三七之十
    地號土地南與八三七之八地號土地相接，亦據被告提出八三七之十地號土地之土
    地登記簿謄本為證，是吳明宗既於買賣契約成立後將八三七之八地號土地北邊經
    界以北之八三七之十地號土地移轉登記與被告，應堪認定該買賣契約所謂八三七
    地號土地內之一部分三四‧三台尺應係自八三七之八地號土地之北邊界線起算，
    亦即應自重測後之屏東縣枋寮鄉○○段一○○一地號土地向北平移三四‧三台尺
    ，是被告上開抗辯應屬可採，故原告主張非自一○○一地號土地北邊經界起算云
    云，即不足採。另原告主張契約當事人於立約後有無再變更內容或另外約定，因
    雙方當事人均已去世，現兩造並不明，故被告之主張顯為推測，毫無事實依據等
    語，為被告所否認，且原告亦未舉證以實其說，亦不足採信。
  (三)如前所述，該買賣契約所謂以北寬三四‧三台尺之土地應自屏東縣枋寮鄉○○段
    一○○一地號土地北邊經界起算，經本院依職權囑託屏東縣枋寮地政事務所人員
    依此為基準繪測結果，該買賣契約之標的土地即為如附圖所示Ｃ部分面積○‧○
    ○二二二○公頃土地，此有複丈成果圖在卷可證，是被告之父施萬財向原告之夫
    吳明宗所購買之九八七之八地號土地以北三四‧三台尺之土地，即係指八三七之
    十地號土地及系爭土地如附圖所示Ｃ部分土地，除八三七之十地號土地已由吳明
    宗依施萬財之指示於六十八年八月二十日移轉登記與被告外，系爭土地如附圖所
    示Ｃ部分土地迄未辦理所有權移轉登記，嗣吳明宗、施萬財均已死亡，由原告辦
    理繼承登記為其所有，雖該買賣契約成立於六十四年四月八日，迄今施萬財及其
    繼承人之所有權移轉登記請求權之消滅時效雖已完成，惟被告係基於上開買賣契
    約及繼承之法律關係而占有使用系爭土地之如附圖所示Ａ部分，而Ａ部分又位於
    Ｃ部分土地範圍內，是被告使用Ａ部分土地具有正當權源，原告於吳明宗死亡後
    ，依法仍應繼承吳明宗之義務，不能指身為施萬財之繼承人之被告使用Ａ部分土
    地為無權占有。況時效完成後，債務人僅得拒絕自己之給付，並不因而取得其他
    權利，被告其原有之因買賣關係而取得之權利仍然存在，原告自不得請求返還土
    地，是原告主張被告之請求權已逾十五年時效，故自為無權占有云云，即不足採
    。
三、綜上所述，被告占有使用系爭土地如附圖所示Ａ部分面積○‧○○一八○一公頃
    土地，具有正當權源，從而，原告本於所有人之所有物返還請求權請求被告拆除
    地上物並返還土地，即屬無據，應予駁回。
四、本件判決基礎已臻明確，兩造其餘之攻擊防禦方法及舉證，核與判決無影響，毋
    庸一一論列，併此敘明。
五、結論：本件原告之訴為無理由，依民事訴訟法第三百八十五條第一項前段、第七
    十八條，判決如主文。
中      華      民      國    八十九    年      一      月    二十七    日
                                    臺灣屏東地方法院民事第一庭
~B法      官  陳慧萍
右為正本係照原本作成。
如對本判決上訴，須於判決送達後二十日內向本院提出上訴狀。
~B法院書記官  張文俊
中      華      民      國    八十九    年      二      月      一      日


司法院資訊處製作；財團法人民間司法改革基金會備份。
